臺灣高等法院高雄分院民事判決
                                     106年度家上字第62號
上  訴  人  王○○
訴訟代理人  柳聰賢律師
被上訴人    郭○○
訴訟代理人  洪鐶珍律師
上列當事人間請求離婚等事件，上訴人對於中華民國106 年7 月
10日臺灣高雄少年及家事法院105 年度婚字第429 號第一審判決
提起上訴，本院於107 年6 月6 日言詞辯論終結，判決如下：
    主  文
上訴駁回。
第二審訴訟費用由上訴人負擔。
    事實及理由
一、上訴人主張：兩造於民國89年1 月19日結婚，育有未成年子
    女A○○、B○○及C○○，並協議以高雄市○○區○○路000 號（下稱
    嘉○路房地）為共同住所。伊於92年間買受高雄市○○區○○街0
    00 號00樓房地（下稱華○街房地），供兩造與未成年子女居
    住，嗣被上訴人執意搬至高雄市○○區○○○○路000 號00樓（下
    稱美○○○路房地）與其父母共同生活，又未經伊同意於99年4
     月8 日將華○街房地售出，顯不尊重伊，且無與伊共同生活
    之意願。99年9 月間，伊家族事業位於梓官區嘉○路000 號
    之廠區（下稱嘉○路廠區）因颱風侵襲、淹水受損，伊為清
    理、重建，並考量年老父母之需求，乃搬至嘉○路房地與伊
    父母居住，詎被上訴人不僅拒絕隨伊搬遷，更誣指伊有外遇
    ，對伊提出刑事遺棄告訴，經不起訴處分後，仍請再議，伊
    受有不堪與被上訴人同居之虐待。兩造自99年9 月間分居迄
    今，未再共同生活或行房，多年來伊形同鰥夫一般，精神嚴
    重壓抑，被上訴人長期對伊父母態度冷淡、漠不關心，使伊
    難容於傳統家族，兩造婚姻已有難以維持之重大破綻，且被
    上訴人可責程度較重，爰依民法第1052條第1 項第3 款、第
    2 項之規定，擇一請求判准兩造離婚。原審判決上訴人敗訴
    ，上訴人提起上訴，並聲明：
    ㈠原判決廢棄。㈡准兩造離婚。
二、被上訴人則以：兩造並未協議以嘉○路房地為共同住所，而
    係於96年間共同決定購置美○○○路房地後，遷至美○○○路房地
    居住，該處始為兩造共同住所。嗣伊感貸款壓力沈重，始出
    售華○街房地，事前亦有告知上訴人。上訴人自99年9 月間
    起，鮮少返回美○○○路房地，之後甚至不回家，兩造因而分
    居迄今，長期未共同生活、無行房，實可歸責於上訴人。又
    上訴人確有外遇情事，伊因上訴人不願返家照顧伊及未成年
    子女，亦未支付未成年子女之扶養費，乃提出刑事遺棄告訴
    ，並無誣指、濫告或虐待上訴人之情事。上訴人背棄婚姻多
    年，伊仍有心維繫婚姻，除獨立扶養子女，更積極修補兩造
    情感，等待上訴人返家，對於兩造婚姻之破綻，並無可責原
    因等語置辯，並答辯聲明：上訴駁回。
三、兩造不爭執事實：（原審卷二第82、83頁）
  ㈠兩造於89年0 月00日結婚，育有未成年子女A○○（00年00月00
    日生）、B○○（00年0 月00日生）及C○○（00年0月00日生）
    。
  ㈡兩造與子女A○○、B○○於96年間搬至美○○○路房地居住。
  ㈢99年9 月間，凡那比颱風後，上訴人即較少返回美○○○路房地
    ，被上訴人與3名未成年子女亦少返回梓官。
四、本件爭點：
  ㈠被上訴人是否對上訴人施以不堪同居之虐待？
  ㈡兩造間是否有難以維持婚姻之重大事由，且可歸責於被上訴
    人？或可歸責於兩造，且可責程度相當？
五、得心證理由：
  ㈠被上訴人是否對上訴人施以不堪同居之虐待？
    ⒈按民法第1052條第3 款所謂不堪同居之虐待，係指予以身
      體上或精神上不可忍受之痛苦，致不堪繼續同居者而言，
      如非客觀的已達於此程度，不容夫妻之一方，以主觀之見
      解，任意請求與他方離婚，最高法院34年上字第3968號判
      例要旨可資參照。又按夫妻之一方有無受他方為身體上及
      精神上不堪同居之虐待，須從夫妻之一方對待他方，是否
      處於誠摯基礎而為觀察，此誠摯基礎若未動搖，則偶有勃
      谿，即難謂為不堪同居之虐待，故一方主張受有他方不堪
      同居之虐待時，必須就雙方共同生活的全盤情況為觀察，
      並針對具體事件，衡量夫妻之一方受他方虐待所受侵害之
      嚴重性，斟酌當事人之教育程度、社會地位及其他情事，
      是否已危及婚姻關係之維繫以為斷（司法院大法官釋字第
      372 號解釋意旨參照）。
    ⒉上訴人主張：被上訴人誣指伊有外遇，被上訴人則以：上
      訴人確有外遇情事等語為辯，經查：
      ⑴證人即被上訴人母親蔡○○於原審證述：有一次上訴人找
        我喝咖啡，拜託我兩件事，一件是幫他離婚，一件是要
        被上訴人與3 名子女搬回梓官跟上訴人父母同住，我有
        詢問過上訴人是否外面有女人，上訴人有承認，我有告
        訴上訴人，下一個女人不一定會更好，上訴人答稱他已
        沒有辦法了等語（原審卷二第56、57頁），證人即兩造
        長女A○○於原審亦證述：阿公、阿嬤有說過爸爸有外遇
        的事，阿公還說爸爸很優秀，如果不是阿公、阿嬤擋著
        ，可能不只1 個女人，會有2 、3 個女人，有次媽媽請
        阿嬤幫忙讓爸爸跟外遇對象分手，阿嬤當時是跟媽媽說
        請她不要在意等語（原審卷二第14、15、17頁）。是上
        訴人不僅曾向被上訴人母親坦承自己外遇之事，A○○亦
        曾聽聞上訴人父母提及上訴人外遇及要被上訴人不要在
        意之情。被上訴人指上訴人有外遇情事，應有所據，並
        非無端生事。夫妻本互負忠誠義務，被上訴人就其所知
        ，質疑上訴人違反婚姻忠誠義務，既非無端誣陷，自難
        認因此對於上訴人造成精神上不可忍受之痛苦，致不堪
        繼續同居。上訴人稱被上訴人對伊施以不堪同居之虐待
        云云，洵非可採。
      ⑵上訴人雖稱：未曾向蔡○○表示自己有外遇之事，並提出
        其與蔡○○間LINE簡訊對話內容為憑。然觀之蔡○○於104 
        年5 月29日傳送簡訊予上訴人稱：「那就青海路。明天
        下午2 點，咖啡中學，這家生意不好，可能較靜，可以
        嗎？」，上訴人答以：「可以。媽媽明天見」，翌日下
        午1 時47分，上訴人傳送簡訊予蔡○○稱：「媽媽，我會
        慢大概10分鐘」等語（原審卷二第172 頁），可見上訴
        人與蔡○○係於104 年5 月30日下午在咖啡店碰面洽談。
        而上訴人嗣於104 年6 月28日傳送簡訊予蔡○○稱：「. 
        . . 媽媽，請您要明白，我不是因為有了新歡才要放棄
        舊愛（您的女兒）. . . 等語」（原審卷二第174 頁）
        ，係兩人見面後經過20餘日後所為，自不能證明上訴人
        與蔡○○見面時未承認自己外遇之事。
      ⑶證人即上訴人母親王○○雖證述：上訴人沒有外遇，我也
        沒有跟兩造子女說過上訴人有外遇對象等語，然證人A○
        ○係證述其聽聞被上訴人與王○○間之對話，並未提到係
        王○○直接告知其此事，自難以王○○上開證述，否定A○○
        證詞之可信性。至於證人即上訴人父親甲○○固亦證述：
        上訴人不可能有外遇，也沒有跟A○○說過上訴人很優秀
        ，應該有很多女朋友，應該是A○○聽錯等語（本院卷第1
        46 、147 頁）。惟甲○○、王○○係上訴人之父母，關係
        至親，立場未必客觀中立，而衡以A○○乃兩造長女，並
        於原審表達希望上訴人回家共同生活之意（原審卷二第
        15頁），如非聽聞長輩明白轉述，應無可能在期盼父親
        返家之情況下，仍證述不利上訴人之事，擴大兩造對立
        氣氛，使全家團圓之日遙遙無期，其證詞應值採信。證
        人王○○、甲○○稱上訴人並無外遇，非無迴護上訴人之虞
        ，要難憑此遽認被上訴人係誣指上訴人有外遇。
    ⒊上訴人稱：被上訴人對伊提出刑事遺棄告訴，經不起訴處
      分後，仍請再議等情。被上訴人雖不爭執提出刑事告訴及
      聲請再議之事實，惟辯以：因上訴人自99年9 月間起，即
      鮮少返家，之後甚至不願返家照顧伊及未成年子女，亦未
      支付未成年子女之扶養費，伊乃提出刑事遺棄告訴等語。
      而觀之上訴人提出台灣橋頭地方檢察署106 年度偵字第18
      3 號不起訴處分書所載之告訴及核轉偵辦意旨，被上訴人
      及3 名未成年子女係以上訴人自104 年10月起，對渠等不
      聞不問，未給付生活費，亦未提供生存所必要之扶助、養
      育及保護等情，認上訴人涉有刑法第294 條第1 項後段遺
      棄罪嫌為由，提起告訴。而上訴人於該案件委任之辯護人
      答辯：兩造有離婚糾紛，因雙方未達成協議，上訴人方未
      繼續給付生活費，被上訴人財力雄厚，非無自救能力等語
      （原審卷二第21、22頁），足徵上訴人並不否認未給付生
      活費之事實；上訴人於本院亦陳述：104 年8 月起未再給
      付子女扶養費，到107 年1 月31日才又給付新臺幣（下同
      ）6 萬元等語（本院卷第116 頁）。可見，被上訴人及3
      名未成年子女提告所指上訴人未給付生活費乙節，確屬實
      情。被上訴人據此事實，認上訴人有刑事犯罪嫌疑，而提
      請司法機關追訴上訴人刑事責任，獲不起訴處分後，復聲
      請再議，均屬正當權利之行使，即使上訴人不滿被上訴人
      循求訴訟途徑解決，惟以上訴人大學畢業之教育程度，復
      經營工廠多年（原審卷一第82頁背面、第103 頁），應屬
      有相當智識能力之人，對於自己未給付生活費，造成被上
      訴人之困擾，始提出告訴，應可予以體諒、反思，此情尚
      難認對於上訴人造成精神上不可忍受之痛苦，上訴人據此
      指被上訴人對其施以不堪同居之虐待，應無理由。
  ㈡兩造間是否有難以維持婚姻之重大事由，且可歸責於被上訴
    人？或可歸責於兩造，且可責程度相當？
    ⒈按夫妻有民法第1052條第1 項各款以外之重大事由，難以
      維持婚姻者，夫妻之一方得請求離婚，但其事由應由夫妻
      之一方負責者，僅他方得請求離婚，民法第1052條第2 項
      定有明文。至是否有難以維持婚姻之重大事由，判斷標準
      為婚姻是否已生破綻而無回復之希望，此非可由當事人已
      喪失維持婚姻意欲之主觀面加以認定，而應依客觀的標準
      ，即難以維持婚姻之事實，是否已達於倘處於同一境況，
      任何人均將喪失維持婚姻希望之程度以決之。又婚姻如有
      難以維持之重大事由，於夫妻雙方就該事由均須負責時，
      應比較衡量雙方之有責程度，僅責任較輕之一方得向責任
      較重之他方請求離婚，如雙方之有責程度相同，則雙方均
      得請求離婚，始符民法第1052條第2 項規定之立法本旨，
      是責任較重之一方應不得向責任較輕之他方請求離婚。上
      訴人雖謂：101 年3 月立法院司法委員會曾通過民法親屬
      編部分條文修正草案，放寬「裁判離婚」要件，如夫妻分
      居達3 年以上者，將可向法院訴請離婚。修正理由為夫妻
      分居達一定期間以上，而不願復合時，若任其持續，顯與
      婚姻共同生活本旨相違。為尊重當事人意願，結束有名無
      實之婚姻狀態，法律宜賦予當事人有選擇之機會，爰增訂
      夫妻分居達3 年以上者，亦得提起離婚之訴云云。然修正
      草案尚非現行有效之法律，且前述修正理由之精神，並無
      排除現行民法第1052條第2 項但書責任較重之一方應不得
      向責任較輕之他方請求離婚之意，自難僅以兩造分居期間
      已達3 年以上，即可准許上訴人本件離婚之請求。
    ⒉上訴人主張：兩造協議以嘉○路房地為共同住所，伊於92年
      間買受華○街房地，供兩造與未成年子女居住，嗣被上訴
      人執意搬至美○○○路房地與其父母共同生活，又未經伊同
      意於99年4 月8 日將華○街房地售出，顯不尊重伊，且無
      與伊共同生活之意願云云，然被上訴人否認之，並以前揭
      情詞為辯，經查：
      ⑴上訴人於財團法人高雄市林柔蘭社會福利基金進行訪視
        調查時陳述：兩造係上訴人父母與岳父母共同的朋友介
        紹認識，2 人交往約半年後結婚，結婚後上訴人因必須
        到馬來西亞工作，所以2 人就住在馬來西亞2 年，因上
        訴人工作回到台灣就搬回梓官與父母同住。上訴人表示
        與父母同住期間，家裡有請傭人打掃煮飯，讓被上訴人
        可以專心帶孩子，被上訴人平時早上就會帶A○○回娘家
        到晚上才回來，與父母同住約1 年後，在被上訴人要求
        下，兩造搬離梓官在華○街房地居住，B○○出生後又貸款
        買了美○○○路房地，並定居於此等語，有該基金會103 
        年10月29日柔蘭103 監護字第365 號函暨訪視報告可查
        （原審卷一第83頁背面），兩造與子女A○○、B○○於96年
        間搬至美○○○路房地居住，亦為兩造所不爭執之事實（
        原審卷二第82、83頁）。上訴人既曾表示遷至美○○○路
        定居，且截至上訴人99年9 月間搬至嘉○路房地居住，
        確已居住3 年，據此堪認被上訴人稱兩造美○○○路房地
        始為兩造共同住所，並非無憑。至上訴人戶籍於92年10
        月3 日前原在嘉○路房地，嗣於92年10月3 日遷出、93
        年7 月26日遷回，又於96年11月2 日遷至華○街房地，
        嗣於99年5 月4 日遷回嘉○路房地，固有戶籍資料可憑
        （原審卷一第18頁）。然戶籍地址乃係依戶籍法所為登
        記之事項，戶籍地址並非為認定住所之唯一標準，上訴
        人並未舉證兩造曾經協議以嘉○路房地為兩造共同住所
        ，上訴人主張嘉○路房地為兩造共同住所云云，與其在
        訪視時所陳矛盾，自難採取。
      ⑵由上訴人於社工訪視時所陳述兩造居住搬遷經過，參以
        證人蔡○○證述：兩造於96年間搬至美○○○路房地，後來
        上訴人說樓下有一戶要賣，提議我買下來與兩造同住，
        我才買下兩造樓下的房子居住等語（原審卷二第56頁）
        。可見，蔡○○係因兩造搬遷至美○○○路房地居住後，經
        上訴人提議才購置樓下房地居住，上訴人指被上訴人執
        意搬至美○○○路房地與其父母共同生活，並無與伊共同
        生活之意願云云，應無可採。
      ⑶觀之華○街房地之建物異動索引（原審卷二第48頁正反面
        ），登記名義人為被上訴人，並非上訴人，被上訴人何
        以應經上訴人同意始能將華○街房地售出，未見上訴人
        舉證以實其說，上訴人空言稱被上訴人不尊重伊，無意
        與伊共同生活云云，亦無足採。
    ⒊上訴人主張：99年9 月間，上訴人家族事業之嘉○路廠區因
      颱風侵襲、淹水受損，伊為清理、重建，並考量年老父母
      需求，乃搬至嘉○路房地與伊父母居住，詎被上訴人拒絕
      隨伊搬遷云云。被上訴人辯以：上訴人係無故未經溝通逕
      自搬離美○○○路房地等語。按夫妻之住所，由雙方共同協
      議之，未為協議或協議不成時，得聲請法院定之，民法第
      1002條第一項定有明文。兩造既以美○○○路為共同住所，
      上訴人如有意變更，應與被上訴人再行協議，即使未能達
      成協議，亦可尋聲請法院定之。嘉○路廠區因風災受損，
      上訴人為清理、重建而搬至嘉○路房地居住，固有其考量
      ，然兩造於92、93年間自嘉○路房地遷居至華○街房地，嗣
      於96年間遷居至美○○○路房地，至99年9 月間，在高雄市
      區居住之期間，已有數年，被上訴人與3 名子女，生活、
      教育等各項需求，已與高雄市區有一定連結，舉家搬遷，
      茲事體大，本應多方考量。而上訴人已長期在高雄市區居
      住，並往返嘉○路廠區工作，並無困難之處，嘉○路廠區之
      清理、重建工作，經過相當期間亦可告一段落，上訴人未
      經與被上訴人懇切討論，即逕自搬至嘉○路房地居住，減
      少返回美○○○路房地之次數，甚至不再回家，遽指係被上
      訴人拒絕隨伊搬遷，難認有理。至上訴人稱因上訴人父母
      年紀漸長，希望上訴人返家同住，彼此照應云云，然現今
      社會，因工作、家庭、子女就學等諸多因素，已婚子女未
      能與父母同住者，甚為普遍，上訴人欲對父母盡孝，亦不
      能捨被上訴人及未成年子女於不顧，應理性溝通，共商解
      決之道，而非逕自兩造共同住所搬離，上訴人並未舉證其
      有何急迫情事，徒以父母需求為由逕自搬至嘉○路房地，
      不再返回兩造共同住所，難認係屬正當理由。
    ⒋上訴人稱：被上訴人長期對伊父母態度冷淡、漠不關心，
      使伊難容於傳統家族云云。據證人甲○○於本院證述：被上
      訴人與公婆的關係是冷淡等語（本院卷第146 頁），證人
      王○○於原審證稱：如果我要去美○○○路房地找被上訴人或
      小孩，就要先與親家母聯繫才能找到被上訴人，2、3 年
      前很好，但是2 、3 年後被上訴人就對我很冷淡，有一次
      我去找被上訴人，我的車子進到地下室停車場，兩個孫女
      一出停車場就從我的車子繞過去，也沒有叫我，我為了要
      看孫子拿紅包給她們，我煮了一鍋魚翅，孫子這樣的反應
      讓我很難過。我千萬拜託被上訴人將孫子帶回來祭拜祖先
      ，但是都沒有辦法達成等語（原審卷二第52、53頁），固
      堪認被上訴人與上訴人父母間之相處互動，曾有淡薄之處
      ，然亦非關係決裂，上訴人即使居中頗感為難，亦非得因
      此拒絕返回兩造共同住所居住，並將兩造分居歸責於被上
      訴人。
    ⒌綜上，兩造原共同居住於美○○○路房地，因上訴人自99年9 
      月間搬至嘉○路房地居住，開始分居，迄今已7 年餘，期
      間彼此無良性互動，上訴人堅持離婚，被上訴人仍希望維
      持婚姻，兩造對於維繫婚姻與否之認知，差異甚鉅，歷經
      多年未有改善，兩造婚姻名存實亡，已達倘處於同一境況
      ，任何人均將喪失維持婚姻意欲之程度，有難以回復之重
      大破綻，應可認定。惟究其原因，應以上訴人未經兩造協
      議、理性溝通，即逕自行搬至嘉○路房地居住，不再返回
      兩造共同住所，拒絕與被上訴人共同生活、行房，為主要
      原因。從而，兩造婚姻有難以回復之重大破綻，上訴人可
      歸責之程度應較被上訴人為重。是以依上開說明，上訴人
      依民法第1052條第2 項請求判決離婚，即無足採。至上訴
      人所援引最高法院97年度台上字第2644號判決之個案事實
      ，與本件並不相同，自難比附援引，附此敘明。
六、綜上所述，被上訴人依民法第1052條第1 項第3 款、第2 項
    規定，請求擇一判准兩造離婚，均無理由，不應准許。原審
    判決上訴人敗訴，並無違誤，上訴意旨指摘原判決不當，求
    予廢棄改判，為無理由，爰駁回上訴。
七、本件事證已臻明確，兩造其餘之攻擊或防禦方法及所用之證
    據，經本院斟酌後，認為均不足以影響本判決之結果，爰不
    逐一論列，併此敘明。
八、據上論結，本件上訴為無理由，依民事訴訟法第449 條第1
    項、第78條，判決如主文。
中    華    民    國   107    年    6     月    27    日
                            家事法庭
                                審判長法  官  魏式璧
                                      法  官  黃宏欽
                                      法  官  陳宛榆
以上正本證明與原本無異。
如對本判決上訴，須於判決送達後20日內向本院提出上訴狀，其
未表明上訴理由者，應於上訴後20日內向本院提出上訴理由書（
均須按他造當事人之人數附繕本）。上訴時應提出委任律師或具
有律師資格之人之委任狀，並依附註條文規定辦理。如委任律師
提起上訴者，應一併繳納上訴審裁判費。
中    華    民    國   107    年    6     月    27    日
                                      書記官  陳勃諺
附註：
民事訴訟法第466條之1：
對於第二審判決上訴，上訴人應委任律師為訴訟代理人，但上訴
人或其法定代理人具有律師資格者，不在此限。
上訴人之配偶、三親等內之血親、二親等內之姻親，或上訴人為
法人、中央或地方機關時，其所屬專任人員具有律師資格並經法
院認適當者，亦得為第三審訴訟代理人。
第1項但書及第2項情形，應於提起上訴或委任時釋明之。